Inventaris van het archief van de Heren van Altena
Nationaal Archief, Den Haag
- Stukken betreffende het beheer der rechten en bezittingen, D.
  - Rechten en bezittingen in den lande van Altena, II.
    - Processen, e.
      - Stukken betreffende een geschil tussen de gravin van Horne en het Karthuizerklooster bij Geertruidenberg over zeker stuk land, gelegen buitendijks onder Emmikhoven., 1561; 90; 2 stukken
        (Reg.no. 170 en 171).
        Korteweg p. 493-494 nr. 405; 494-496 nr. 406
        170 1561 Mei 21
        "Schepenen van Woudrichem, uitspraak doende in het proces tussen Jan de Feyter Brienenszoon als gemachtigde van het Karthuizerklooster bij Sint Geertruyden berch, eiseres, en de drossaard van den lande van Althenae namens de gravin ven Hoorn, ""conteraenvanger"" en verweerder, rakende een stuk land, gelegen buitendijks onder Emmichoven, wijzen eiseres haar eis toe."
        Gewezen den XXIen Mey anno XVc ende een ende tsestich.
        Oorspr. op papier (Inv. no. 90). Met handtekening van M. Zevender.
        171 1561 October 29
        Het Hof van Hollandt beveelt de eerste gezworen deurwaarder om de vrouwe van Hoorn als vrouwe van dan lande van Althenae te sommeren haar handen af te trekken van zeker stuk land, gelegen buitendijks onder Emmichoven, dat bij vonnis van schepenen van Woudrichem aan de Karthuizers buiten Sinte Geertruyden bergh was toegewezen, doch welk vonnis het gerecht opzettelijk verzuimd had uit te voeren, en in geval van weigering de vrouwe van Hoorn voor den Hove te dagvaarden.
        Gegeven in den Haege onder tzegel van Justitie hieraengehangen den XXIXten Octobris anno XVc LXI.
        Afschrift op papier, gecollationneerd door Corn. Janszoon van Almkerck, deurwaarder (Inv. no. 90).
  - Rechten en bezittingen buiten den lande van Altena, III.
    - Zuid-Holland, a.
      - Acte, waarbij Gerard van Horne Egbert Egbertszoon van den Bosch met de tienden van IJsselmonde beleent. (vidimus)., 1309; 91; 1 charter
        (Reg.no. 14 en 15).
        14 (1309 Maart 20)
        "Gherart, heer van Horne en Altena beleent Eghebrechte, heer Egghebrechtes zoon van dien Bosche, bijgestaan door zijn momber Ghisebrecht van den Bosche, met de tienden van IJselmonde, gelegen tussen Riederambacht, Catendrechterambacht, de ""ghichte"" van de kerk te IJselmonde, en het goed te Ouderschije, waar Claes van Berkelrevene op zit."
        Ghemaket int iaer ons Heren dusent driehondert ende achte, des Dondersdaghes voer Palm soendaghe.
        Gevidimeerd in de brief d.d. 1309 Juni 23 (zie regest no. 15).
        15 1309 (Juni 23)
        Jhan, abt van Sinte Pouwels te Utrecht, en Florens, deken van Sinte Johannes te Utrecht, geven vidimus van de brief d.d. 1309 Maart 20. (zie no. 14).
        Int jaer ons Heren dusent driehondert ende neghen op Sinte Jhans avont te middesomer.
        Oorspr. (Inv. no. 91). Met zegels der oorkonders in bruine was.
    - Gelderland, b.
      - Acte, waarbij Dirk van Altena zijn allodium te Scalcwich aan enige vrome mannen uit Zeeland onder voorbehoud van zekere rechten opdraagt., 1233; 92; 1 charter
        Zie voor de ligging van Scalcwich W. van Dam van Brakel, loc. cit., en Hardenberg, loc. cit.
        (Reg.no. 4).
        4 1233 (Augustus 8)
        Dirk, heer van Altena draagt zijn allodium te Scalcwich, gelegen tussen de gracht van Bracele, de A, de Mersade en de Dobgrave, onder voorbehoud van zekere rechten in erfelijk leen aan enige vrome mannen uit Zeeland op.
        Actum anno Domini M.CC.XXXII, sexto idus Augusti.
        Oorspr. (Inv. no. 92). Met zegel van de oorkonder in groene was.
        Afgedrukt in O.B.I, no. 346.
      - Acte van leenmannen van Gelre, waarbij Jacob, graaf van Horne zijn schoonvader Lodewijk van Brugge, heer van den Gruythuyse de heerlijkheid Monnikenland overdraagt. (vidimus van 1490)., 1487; 93; 1 charter
        (Reg.no. 102 en 105).
        102 1487 December 9
        Mannen van leen van het hertogdom Gelre oorkonden, dat Jacob, graaf tot Huerne, heer tot Althenae, Cortershem, etc., de heerlijkheid Monnicklandt, gelegen tussen Maes en Wael, grenzende oostwaarts aan de heerlijkheid Poederoden en Brakell, en westwaarts aan het slot Loevesteyne, met alle daaraan verbonden rechten, zoals zijn voorzaten deze van de hertogen van Gelre ten leen plachten te houden, aan Maximiliaen en Philips van Oistrijck als hertogen van Gelre heeft opgedragen ten behoove van Lodewijc van Brugghe, heer van den Gruthuse, etc., behoudens de daarop gevestigde lijftocht zijner echtgenote Johanna van den Gruthuse, gravin tot Huerne, doende hij bij deze onherroepelijk afstand van zijn voogdij als man en kerkelijk voogd voor het geval, dat lodewijc van Brugghe de voornoemde heerlijkheid te eniger tijd aan zijn dochter Johanna mocht overdragen.
        In den jare ons Heeren duysent vierhondert zeven ende tachtentich, den neghenden dach in December.
        Gevidimeerd in de brief d.d. 1490 Sept. 1 (zie regest no. 105)
        105 1490 September 1
        Maximiliaen, Rooms Koning en Phillips, hertogen van Oistrijck, Gelre, etc., geven vidimus van de brief d.d. 1487 December 9 (zie no. 102), en bevestigen ten behoeve van Lodewijc van Brugge, heer van den Gruthuuse en vrouwe Janne van den Gruthuuse, gravin van Huerne de inhoud daarvan.
        Ghegeven in onser stad van Mechelen, den arsten dach van Septembre int jaer ons Heeren duysent vierhondert ende tnegentich, ende des strix ons Coninck tvijffte.
        Oorspr. (Inv. no. 93). Met troonzegel en contrazegel van Maximilaen, Rooms Koning.
      - Acte, waarbij Karel van Gelre de verklaring van Otto Schenk van Nideggen, volgens welke Jacob, graaf van Horne te zijne behoeve een losrente van 260 Rijnse guldens op de heerlijkheid Monnikenland gevestigd heeft, bekrachtigt., 1501; 94; 1 charter
        (Reg.no. 111).
        111 1501 (Juni 23)
        Kaerle, hertog van Gelre, etc., bekrachtigd de verklaring door Ott Schenck van Nydeggen, ridder, heer tot walbeeck, etc., in tegenwoordigheid van 's hertogs mannen van leen afgelegd, volgens dewelke Jacob, graaf to Hoerne, heer to Altenae, Kortershem, Cranendonck, etc. ten behoeve van Ott Schenck voornoemd op het leengoed, geheten Monnickenlant, een losrente van 260 Rijnse guldens heeft gevestigd.
        Gegeven in den jair onss Heren duysent vyffhondert ind een, op sent Johans avont Baptiste to mydzomer.
        Oorspr. (Inv. no. 94)., Met zegels van de oorkonder in rode was en van Ott Schenck van Nydeggen in groene was.
    - Limburg, c.
      - Verklaring van heer Leo (van der Aa), kastelein van Brussel, en Sophia, zijn echtgenote, betreffende de overdracht der goederen door hen van Dirk van Altena geërfd, met inbegrip van "Cruchtene" en Weert, aan Willem van Horne., 1247; 95; 1 charter
        (Reg.no. 6).
        6 1247
        Leonius, kastelein van Brussel, en zijn vrouw Sophia (% Zij was een zuster van Dirk van Altena en gehuwd met Leonius van der Aa. Vergl. Inleiding, p. 1. %) verklaren de goederen, door hen van heer Dirk van Altena geërfd, met inbegrip van Cruchtene en Werte aan heer Willem van Altena te hebben overgedragen, onder het beding, dat zij gerechtigd zullen zijn, de hulde en manschap van het allodiale goed in Brusteme, van dat in Cose en dat in Kurtere met heer Willem te delen.
        Actum apud Lira, anno Domini M.CC.XL.VII.
        Oorspr. (Inv. no. 95). Met zegels van Hendricus van Kuc (ruiterzegel met contrazegel:Kuik). van Johannes van Husden en van Leonius (met contrazegel van zijn vrouw Sophia) in gele was.
        Afgedrukt in O.B.I, no. 443.
- Aanhangsel, E.
  - Stukken betreffende het graafschap Horne en de heerlijkheid Ghoor, I.
    - Acte, waarbij Philips van Montmorency, graaf van Horne Willem van Harff, heer van Alstorp, met het slot en huis Ghoor beleent. (afschrift)., (1549); 96; 1 stuk
      (Reg.no. 162).
      162 (1549)
      Philips van Montmorantz, graaf van Hoorne, etc., beleent Willem van Harff, heer te Alstorp, met het slot en huis Goir en al hetgeen daartoe behoort, op dezelfde voorwaarden, als waarop deze heerlijkheid van zijn voorzaten, de graven van Horne, ten leen ontvangen placht te worden.
      Z.d.
      Afschrift op papier (Inv. no. 96).
      Datum ontleend aan Publications de la Societé historique et archéologique dans le duché de Limbourg, dl. LXV, p. 431.
    - Brieven en stukken, ingekomen bij Anna van Egmond, gravin-weduwe van Horne betreffende de aanspraken van haar neven Joost en Jan van Cruyningen op de heerlijkheid Ghoor. Met minuut van een antwoord-schrijven., 1544-1557; 97; 1 charter en 8 stukken
      (Reg.no. 163).
      163 1553 Mei 12
      Johan, heer van Cruninghen en Heenvliet, etc., verklaart Anna van Egmondt, gravin tot Horne, vrouwe tot Weert, Althenae, etc., te vrijwaren tegen alle aanspraken van derden terzake van de door hem verzochte opening van justitie voor stadhouder en leenmannen van het graafschap Horne nopens het huis en slot Ghoor, de heerlijkheid Poll en den hof, gelegen te Bugghenom, aan hem vervallen bij de dood zijns broeders Joist van Cruninghem, welke goederen door wijlen graaf Jacob van Horne voor 1500 goudguldens aan Goedert van Draeckefelt waren verkocht.
      Ghedaen unnd gheschiet up onsen huise tot Heenvliet up de XIIten dach van Meye anno XVc unnd dryen vyftich.
      Oorspr. (Inv. no. 97). Met zegel van de oorkonder in rode was.
    - "Deductie van die gerechticheyt van de Welgeboerne mijne Genadighe Vrouwe, Gravinne van Nuenar, Moers, Hoorn, etc., tot de graafschap Hoorn ende andere Hoornsche goederen". (afschriften)., Z.d.; 98; 2 stukken
  - Stukken, vermoedelijk afkomstig uit het archief der heren van Altena, waarvan de samenhang met dat archief niet blijkt, II.
    - Acte van overdracht van het goed, genaamd "dy Ketteldunc", door Wouter, heer van Keppel en zijn vrouw Jutte aan Herberen van Arkel., 1323; 99; 1 charter
      (Reg.no. 24).
      24 1323 (Mei 21)
      "Wouter, heer van Keppel en Jutte, vrouwe van Keppel, zijn echtgenote, dragen hun goed, genaamd ""dy Ketteldunc"", gelegen in den lande van Altena, aan Herberen van Arkel op, en verklaren zich bereid, om de overdracht zonodig ten overstaan van de heer van Altena, van wie het voorzegde goed een leen is, te doen geschieden."
      Ghegheeven ende geschiet tot Nimeeghen int jaer ons Heren dusent drihondert dri ende twintich, des Saterdachs na Penxten.
      Oorspr. (Inv. no. 99). De zegels der oorkonders verloren.
    - Acte, waarbij Jan van Polanen, heer van der Leck en van Breda 9 1/2 morgen land, gelegen in het gerecht van Woudrichem, aan Willem Utencamp Tielemanszoon schenkt., 1358; 100; 1 charter
      (Reg.no. 35).
      Korteweg p. 96-97 nr. 116
      35 1358 (Juni 8)
      Jan van Pollanen, heer van der Lecke en Breda schenkt Willem Utencampe Tielmanszoon 9 ½ morgen land, gelegen in het gerecht van Woudrichem, die voorzegde Willem van hem in leen placht te houden.
      Ghegheven int jaer ons Heren dusent driehondert acht ende viiftich, des Vridaechs na sinte Bonifaes dach.
      Oorspr. (Inv. no. 100). Met zegel van de oorkonder in bruine was.
    - Stukken betreffende de schenking van 9 1/2 morgen land, gelegen in het gerecht van Woudrichem, door Jan van Polanen, heer van der Leck en van Breda aan Godevaert Riken., 1360; 101.1, 101.2; 2 charters (getransfigeerd)
      (Reg.no. 36 en 37).
      Korteweg p. 90 nr. 110; p.99 nr. 119
      - transfix, 101.2
        36 (1360 Maart 13)
        Schepenen van Woudrichem oorkonden, dat Jan van Polanen, heer van der Lecke en Breda, 9 ½ morgen land, gelegen in het gerecht van Woudrichem, in vrije eigendom opgedragen heeft aan Laurens Cloetszoon ten behoeve van Godevaert Riken, behoudens de lijftocht, daarop ten behoeve van jonkvrouwe Creymen, Gielijs Utencamp's vrouw gevestigd.
        Ghegheven int jaer ons Heren dertienhondert neghen ende viiftich, des Vridaechs na sinte Gregoriis dach.
        Oorspr. (Inv. no. 101.2). Met zegels van Jan van den Campe en Ghisebrecht Neyse in groene was.
        Met transfix d.d. 1360 Maart 26 (zie no. 37).
      - transfix, 101.1
        37 (1360 Maart 26)
        Schepenen van Woudrichem oorkonden, dat Laurens Cloetszoon de brief d.d. 1360 Maart 13, waardoor deze is gestoken (zie no. 36), benevens de 9 1/2 morgen land, waarvan in gemelde brief sprake is, aan Godevaert den Riken heeft, overgedragen, behoudens de lijftocht, daarop ten behoeve van jonkvrouwe Creymen, Gielijs van den Campe's vrouw gevestigd.
        Ghegheven int jaer ons Heren dertien hondert neghen ende vijftich, des Donredaechs na onser Vrouwendach annonciatio.
        Oorspr. (Inv. no. 101.1). Met zegels van Jan van den Campe en Ghisebrecht Neyes in groene was.
    - Verklaring van schepenen van Woudrichem betreffende de overdracht van de helft van 40 morgen land onder Sleewijk ten overstaan van rechter en heemraden aldaar door Hendrik van Heukelom c.s. aan Jan, heer van Heukelom., 1363; 102; 1 charter
      (Reg.no. 39).
      Korteweg p. 102-103 nr. 127
      39 1363 (November 8)
      Schepenen van Woudrichem oorkonden, dat Heynric van Hoekelem, heer Willem van Risewijc, ridder, Brien van Weyborch, heemraad, en Heynric van den Roeve gezamenlijk ten overstaan van rechter en heemraden van Slewijc de helft van 40 morgen, land, gelegen in het gerecht van Slewijc en toebehoord hebbende aan Gyelijs van Ghellichem, opgedragen hebben aan Jan, heer van Hoekelem, behoudens de lijftocht van de non Claesdochter van Ghellichem, bestaande in een rente van 12 pond 's jaars, gevestigd op 5 morgen van het voornoemde land.
      Ghegheven int jaer ons Heren dusent driehondert drie ende tsestich, des Woensdaechs na sinte Willibroerdsdach.
      Oorspr. (Inv. no. 102). Met zegels van Godevaert die Rijke en Roelof die Taem, het laatste geschonden, in groene was.
  - Stukken, waarvan niet blijkt, dat zij tot het archief der heren van Altena hebben behoord, III.
    - Schepenbrief van Woudrichem, waarbij Jan Doedijn c.s. 3 morgen land, gelegen in de achterste weide, aan Klaas Gheraert transporteren., (1394); ---; 103; 1 charter
      (Reg.no. 56).
      Karth.
      Oud inv.nr. 103
      In 1980 overgebracht naar RA Noord-Brabant
      55 1394 Maart 18)
      Schepenen van Woudrichem oorkonden, dat Jan Doedijn, diens zonen Gheraet en Godevaert, Wouter Cloetwijc en Aernt Roelofszoon, man van Lisebette, Jan Doedijns/dochter, gezamenlijk 3 morgen land, gelegen in de achterste weide, aan Claes Gheraet hebben verkocht en opgedragen, die hun daarvoor de kooppenningen heeft voldaan.
      Ghegheven int jaer ons Heren M.CCC. drie ende neghentich, des Woensdaghs na sente Gertruden dach.
      Oorspr. (Inv. no. 103). Met zegel van ? in groene was, geschonden.
    - Schepenbrief van Woudrichem, waarbij Jacob Zasse 1 1/2 morgen land op het "Ocken" aan Gijsbert Gijsbertszoon van Ryede overdraagt., 1399; ---; 104; 1 charter
      Oud inv.nr. 104
      Korteweg nr. 226 Karth.
      56 1399 April 13
      Schepenen van Woudrichem verklaren, dat Jacob Zasse, man van Zegherade, dochter van Aelbrecht Zegherszoon, 1 ½ morgen land, gelegen op het Ocken, aan Ghisebrecht van Ryede, Ghisebrechtszoon opgedragen heeft.
      Ghegheven int jaer ons Heren M.CCC. neghen ende neghentich, dertien daghe in Aprille.
      Oorspr. (Inv. no. 104). De zegels van Brien van Weyborch en Jacob Willems, Jan Noyden zoonszone verloren.
    - Gerechtsbrief van De Werken, waarbij Jan van der Donck ingevolge een vonnis van heemraden zekere landerijen aan de hoge zijde van De Werken aan Feyken (?) overdraagt. (afschrift)., 1403; 105; 1 stuk
      (Reg.no. 57).
      Korteweg nr. 233
      57 1403 October 25
      Robbrecht Scrick, richter van Die Werken, oorkondt, dat Jan van der Donck krachtens vonnis van heemraden de helft van 71 morgen land benevens de helft van 5 morgen land, gelegen aan de hoge zijde van De Wercken, aan Feyken heeft overgedragen, welke overdracht mede door Danckaert van der Wercken, Jan die Greve en Jan Lauerijszoon wordt gevrijwaard.
      Ghegheven int jaer ons Heeren dusent vierhondert ende drie, des Donredachs na sente Lucas dach.
      Afschrift op papier (Inv. no. 105).
    - Transportacten betreffende den Dorenbosch onder Emmikhoven., 1404 en 1408; ---; 106; 2 charters
      Oud inv.nr. 106
      In 1980 overgebracht naar RA. Noord-Brabant
      (Reg.no. 58 en 59).
      Korteweg nrs. 234, 237 Karth.
      58 1404 (Juli 4)
      Segher Wouterszoon, rechter van Emmichoven, oorkondt, dat Wouter van der Eycke met zijn zoon Jan 7 hont land benevens een derde deel zijner havezate, gelegen in den Dorenbosch ender Emmichoven, welke goederen hem van zijn broeder Willem Scobbelant waren aanbe storven, ten vrije gift aan Jacob van der Duyn heeft overgedragen.
      Int jaer ons Heren dusent vierhondert ende vier, op sente Merkus dach translatio.
      Oorspr. (Inv. no. 106). Het zegel van de oorkonder verloren.
      59 1408 November 13
      Heinric van den Wiel, rechter te Emmichoven, oorkondt, dat Jacob van der Dune de gehele Dorenbosch, gelegen in de spijk bij het land van Coudenhove, ten vrije gift aan heer Robbrecht Bokelaer, priester, heeft opgedragen.
      Ghegheven int jaer ons Heren veertien hondert ende acht, op den dertienden dach in November.
    - Acte van Jacoba van Beieren, gravin van Holland, waarbij het Karthuizerklooster te Geertruidenberg met 4 morgen land, geheten "Sariiscamp" onder Emmikhoven wordt beleend., (1418); ---; 107; 1 charter
      Oud inv.nr. 107
      (Reg.no. 63).
      Korteweg nr. 273
      63 (1418) Maart 10
      Jacob, hertogin in Beyeren, gravin van Hollant, etc., oorkondt dat Catherine, Robbijn Bokelaer's dochter in tegenwoordigheid van haar mannen van leen 4 morgen 2 hont land, geheten Sariiscamp en gelegen in den Spijk bij den Dorenbosch in het gerecht van Emmichoven, ten behoeve van de prior en het gemene Karthuizerconvent bij Sinte Gerdenberge aan haar heeft opgedragen, zijnde dit land aan voornoemde Catherine aanbestorven bij de dood van haar broeder, heer Robbrecht, die het van de hofstede van Erkel, waarvan de manschap aan de gravin is gekomen, ten leen placht te houden, na welke opdracht de gravin het gezegde land op haar beurt aan de prior en het convent voornoemd heeft opgedragen.
      Gegeven in den Hage upten tyensten dach in Mairte int jair ons Heren duysent vierhondert ende zeventhien.
      Oorspr. (Inv. no. 107). Het zegel der gravin verloren.
    - Acte, waarbij Hendrik, graaf van Nassau, heer van Breda, Elisabeth, weduwe van Gerrit Gerritszoon met 5 1/2 morgen land, gelegen in het gerecht van Uitwijk, beleent., 1530; ---; 108; 1 charter
      Oud inv.nr. 109
      (Reg.no. 143).
      143 1530 Februari 12
      Henrick, graaf tot Nassouw, etc., beleent Elisabeth, weduwe van Gerrit Gerritszoon met 5 1/2 morgen land in het ambacht van Wtwijck, door haar gekocht van heer Johan Ruychrock, ridder, met bijstand van Adriaen Anthoniszoon, haar schoonzoon, die zich daarmede op zijn eigen naam had doen belenen, hetgeen eerst na diens overlijden is uitgekomen, wordende haar het verzuim in het aanvragen van leenverheffing binnen een redelijke tijd na de ontdekking van het bedrog kwijtgescholden.
      Gegeven XIIen Februarii anno XVc dertich.
      Oorspr. (Inv. no. 108). Het zegel van de oorkender verloren.
    - Gerechtsbrief van Almkerk betreffende zekere visserij buitendijks aan de Zanden, toebehorende aan de familie Van Clootwijck., 1536; 109; 1 charter
      (Reg.no. 144).
      144 1536 Februari 19
      Schout en heemraden van Almkerck oorkonden, dat Metijs Janszoon en Cornelis Reyerszoon ten verzoeke van Jan van Clootwiick Reynertszoon de oude, onder ede verklaard hebben, dat vóór omtrent 45 jaren Jan van Clootwiick Reynertszoon een visserij buitendijks aan die Zanden gekocht heeft en tot aan zijn dood in het bezit daarvan niet is gestoord, evenmin als zijn zoon Reynert van Clootwijck ianszoon, van wie de visserij bestorven is aan Jan van Clootwijck Reynertszoon, de oude, en dat voorts Govert Wouterszoon onder ede verklaard heeft, dat hij gedurende 25 of 30 .jaren de voornoemde visserij vanwege de Clootwijck's ongestoord bevist en gebruikt heeft.
      Gheschiet int jaer ons Heeren duysent viiff hondert ende sesendertich, den neghenthienden dach Februarii.
      Oorspr. (Inv. no. 109). Met zegel van Hubrecht Herberensz. van Hauwelingen, schout, en Gerrit Goessenszoon Schrieck, heemraad, in groene was.
  - Aanvulling (herkomst onbekend), III.
    - Correspondentie van Adolf graaf van Nieuwenaar, Limburg en Meurs, 1579, 1588; 110; 1 omslag
      - Brief van Philips van der Aa, 1579 augustus 3
      - Brief van Philips van der Aa, 1579 augustus 7
      - Brief van Philips van der Aa aan Adriaan van Warestein, raad van graaf Adolf, met bijlagen1579 augustus 3
      - Brief van graaf Adolf aan Engelbert van der Borch en tresorier David van Goorle met als bijlage een inventaris van rekeningen en papieren betreffende het Land van Altena die zijn inziens ten onrechte berusten bij de Rekenkamer van Holland1588 juli 8
    - Brief van Herman Adriaenssz., te Dordrecht, aan [.eert Jan S[]ttert, rentmeester van de vrouwe van Horne voor Woudrichem en het land van Altena, over het bezoeken van Werkendam., 1579, 1588; 111; 1 omslag